臺灣臺北地方法院刑事判決　　　　　　　　　　　　　九十三年度易字第七三四號
　　公　訴　人　臺灣臺北地方法院檢察署檢察官
　　被　　　告　丁○○
右列被告因侵占等案件，經檢察官提起公訴（九十三年度偵續一字第三六號），本院
判決如左：
    主  文
丁○○意圖為自己不法之所有，以詐術得財產上不法之利益，處有期徒刑陸月，如易
科罰金以參佰元折算壹日。
其餘被訴侵占部分無罪。
    事  實
一、丁○○明知其失業無正常收入，欠缺給付租金之意思與資力，竟意圖為自己不法
    之所有，以需在台北工作落腳為由，委託友人乙○○在台北市代覓住處，乙○○
    乃向友人甲○○徵詢，甲○○不疑有他陷於錯誤，將其所有座落於台北市○○○
    路一０二號四樓之一之房屋，以每月新台幣（下同）三萬之價格出租、交付予丁○○居住使用，約定租期為民國八十八年三月七日至九十年三月七日，由甲○○
    胞弟林家榮出面與丁○○簽約，且因乙○○之關係，免收丁○○押租金。然丁○○自承租起始終拒紀支付租金，甲○○屢次前去討租亦不得其門而入，不得已委
    請乙○○出面，丁○○稱會支付而虛與委蛇，卻久未付租，屢經乙○○催討，乃
    於八十九年九、十月間某日開立發票日八十九年十二月三十日之彰化商業銀行豐
    原分行面額十五萬元及發票日八十九年十一月三十日之陽信商業銀行溪洲分行面
    額十萬支票各一紙取信甲○○，然嗣均以存款不足退票，又由乙○○代為催租，
    丁○○均以必當支付推託，後於九十年三月十四日開立七十二萬元本票一紙，亦
    未能兌現。迄至九十年四月底，甲○○知被告丁○○已經搬離後，甲○○進入發
    現房屋凌亂不堪面目全非，且丁○○不知去向，始知受騙，丁○○因此無償使用
    房屋，詐得相當於二十四個月租金共計新台幣（下同）七十二萬元之不法利益。
二、案經被害人甲○○訴由台北市政府警察局中山分局報告臺灣臺北地方法院檢察署
    檢察官偵查起訴。
    理  由
一、訊據被告丁○○坦承租用告訴人甲○○之房屋二年，並積欠租金七十二萬元一事
    ，惟矢口否認有詐欺得利之犯行，辯稱：因與乙○○合夥替澎湖灣開發建設股份
　　有限公司（下稱澎湖灣公司）引進環球影城，乙○○叫伊來台北，由澎湖灣公司
  　給租，遂央其代為承租房屋以便聯絡，且澎湖灣公司委任契約約定每月有十八萬
    的車馬費，但乙○○不去簽領，故無法付租金云云。
二、經查：
（一）八十八年三月經乙○○介紹，由胞弟林家榮出面簽約而租予被告，因乙○○信
      用很好，而未先收租金及押租金，但屢次催租未獲回應，遂找乙○○，轉知被
      告稱會給租，久候仍未獲回應，再找乙○○，則轉交被告所開二張支票，但均
      為拒絕往來戶，直至九十年四、五月份，管理員通知被告搬離，進入屋內凌亂
      ，始知遭被告詐欺等情，業據告訴人指述詳確，核與證人乙○○於院審理中證
      述代被告介紹告訴人洽租，並代告訴人向被告催租等情相符（見本院九十三年
      八月三日審判筆錄）
（二）被告租屋純為個人台北工作職業之便，而與推動澎湖灣公司業務無關，且被告
      與乙○○受任澎湖灣公司開發案，該公司僅支付相關之交涉費用、提供該公司
      位於台北市○○○路○段四號十四樓之營業處所供被告辦公使用，從未另外租
      屋供予被告一事，分經證人乙○○及澎湖灣公司董事長丙○○於本院審理中到
      庭結證詳明（見本院九十三年八月三日審判筆錄），並有委任契約書一份在卷
      可考，可見並無被告所稱係由乙○○或澎湖灣公司代為租屋付租之情況，否則
      何需約定由澎湖灣公司提供公司之辦公處所，且被告於催租當時逕可要乙○○
      、澎湖灣公司負責，何必自行開立支票或本票支應。
（三）被告自承八十八年失業中（見本院九十三年六月十六日訊問筆錄），且參諸被
      告八十七、八十八及八十九年三年財產及所得明細資料，可觀被告在八十七年
      間尚有所得薪資計一百七十五萬三千一百一十元，至八十八年度卻銳減至三十
      萬元、八十九年僅剩三萬元，有稅務電子閘門財產所得調件明細表附偵卷足參
      ，被告資力確屬不佳，以所承租之房屋租金一月三萬元，一年三十六萬元，顯
      高於被告一年之所得，被告實無能力付租。被告與澎湖灣公司雖有約定十八萬
      元之酬勞，然該契約於八十八年四月十日簽訂後，約一、二個月即未進行約定
      事項，而不能付酬一節，亦經證人丙○○結證在卷（見本院九十三年八月三日
      審判筆錄），堪認其承租當時明知無力付租而租屋，且租屋後從事受託開發業
      務酬勞尚在未定之天，無確定所得及固定來源。至被告雖辦稱澎湖灣公司有酬
      勞十八萬，因乙○○不願配合支領而未能取得云云，此亦屬被告與乙○○及澎
      湖灣公司間內部關係，與被告之詐欺行徑無涉，縱有簽領，至多僅十八萬至三
      十六萬元間，且須與乙○○對分，仍不足租金之開支。
（四）參以被告於偵查中先辯稱係澎湖灣公司付租（見九十年度偵緝字第八九七號偵
      卷第十一頁反面、第四十九頁正面），於本院又翻異稱乙○○亦答應付租（見
      本院九十三年六月十六日訊問筆錄），前後所供出入不一，所言要不足信，其
      再三推諉他人應支付租金之舉措，已徵其自始並無給付租金之意願。而其已無
      資力在先，又毫無履行租金之真意在後，卻仍然租用房屋，被告承租房屋之初
      ，確有為自己不法所有之意圖，並非係承租後經濟狀況發生變化之嗣後給付不
　　　能所能比擬。再其屢經告訴人追討始遲於租屋後一年半載，開立支票二紙付租
  　　，卻均存款不足退票，其本即為無資力，另所開立本票根本無從兌現一事，均
　    為被告所不爭，復有支票影本二紙及本票影本一紙存卷可考，被告迄今仍未曾
      支付租金分文，足認其有施用詐術之詐騙故意無誤。
（五）此外復有房屋租賃契約書一份在卷可按，告訴人所指信而有徵，堪可採信。被
      告所辯無非事後卸責之詞，顯不足採。本件事證明確，被告犯行堪認定。
二、核被告所為，係犯刑法第三百三十九條第二項之詐欺得利罪。爰審酌被告無力無
    意繳租卻仍租用他人房屋詐騙租金不法利益利益之犯罪動機、目的，所詐得之利
    益非微，犯罪後矯飾之態度及始終未付租金等一切情狀，判處如主文所示之刑，
    並諭知易科罰金之折算標準，以示懲儆。
三、
（一）公訴意旨另以：被告丁○○明知告訴人甲○○於屋內以一千元向中華電信股份
　　　有限公司所購買，號碼為0000000000號之按鍵式電話機具一只係甲○○所有，竟於遷出前開租屋處時，意圖為自己不法之所有，將該只電話機具
  　　予以侵占入己而不知去向。因認被告另涉第三百三十五條第一項之侵占罪嫌。
（二）按犯罪事實應衣證據認定之，無證據不得認定犯罪事實，刑事訴訟法第一百五
      十四條第二項載有明文。又認定不利於被告之事實，須依積極證據，苟積極證
      據不足為不利於被告事實之認定時，即應為有利於被告之認定，更不必有何有
      利之證據。而告訴人之告訴，係以使被告受刑事訴追為目的，是其陳述是否與
      事實相符，仍應調查其他證據以資審認，最高法院三十年上字第八一六號及五
      十二年度台上字第一三００號判例要旨可資參照。
（三）公訴人認被告涉有前開犯嫌無非係以告訴人及證人乙○○之證述，並以台灣北
      區電信管理局電話保證金收據一千元、中華電信股份有限公司、台灣北區電信
      分公司台北北區營運處九十三年四月二十三日函，資為論據。
（四）訊之被告堅決否認有侵占犯行，辯以：電話罝於屋內櫃中，並未取走等語。本
      院查，被告搬離後，告訴人進入後尚有冷氣機、冰箱及監視器在內都還在，僅
      發現傳統按鍵式電話機不見等情，為告訴人所自承（見本院九十三年七月三日
      審判筆錄），衡以冷氣、冰箱、監視器等物價值遠勝於傳統式電話，縱認該等
      物品體積龐大拆搬不易，監視器部分亦同樣攜帶方便，被告應無獨就告訴人價
      值不高之電話機侵占之理。佐以卷附該電話機之押租金收據（見九十二年度他
      字第二九九號偵卷第十五頁），該電話係民國七十九年一月二十三日租用，迄
      至被告搬離當時十年有餘，電話之樣式功能及始用程度均屬老舊，常人亦難有
      侵占之故意而據為己有。詳觀告訴人於九十年三月二十九日提出告訴當時，僅
　　　論及被告擅自過戶上開號碼電話涉及偽造文書及侵占（見九十年度偵字第八六
　　　０一號偵卷第二頁），該案於九十年五月七日、五月八日開庭時，告訴人亦未
　　　論及有何侵占電話機犯行（見上開偵卷第十七頁、第二十三頁），卻於九十二
　　　年一月二日另就同一詐欺租金等事提出告訴時，始論究被告侵占電話機犯行（
      見九十二年度第一六九五八號偵卷第五頁），何以告訴人自承早於九十年四月
      底得知電話機不見，卻第一次未就此告訴，遲至二年後提出，此舉亦足生疑，
      告訴人所指尚難盡信。另證人即替被告搬離之馬啟祥於偵查中結證稱：九十年
      三月間曾去上開房屋幫被告搬家時，被告並未取走電話機，且被告曾告知該電
      話係告訴人所有並提供者，不可能取走等語在卷（見九十二年度偵字第一０一
      四八號偵卷第十七頁反面），證人即告訴人之父林齊光、兄長林家榮、介紹承
      租之乙○○等告訴人之友性證人，則證稱電話機不見等語，雙方各執一詞，惟
      均有迴護之處，不能遽採。縱認電話機確實不在屋內，以前述該機具陳舊之分
      析，或係損害不可用而棄置，亦未可知，殊難認被告有意圖為自己不法之所有
      。以告訴人與被告間之租金糾紛，自難僅憑告訴人之單一指述推論被告有侵占
      舉止。此外復查無其他積極證據足認有公訴人所指犯行，不能證明犯罪，揆諸
      首揭說明，自應為被告無罪判決之諭知。
據上論斷，應依刑事訴訟法第二百九十九條第一項前段、第三百零一條第一項，刑法
第三百三十九條第二項、第一項、第四十一條第一項前段，罰金罰鍰提高標準條例第
一條前段、第二條，判決如主文。
本案經檢察官游儒倡到庭執行職務
中　　　華　　　民　　　國　　九十三　　年　　　八　　　月　　十七　　　日
                                    臺灣臺北地方法院刑事第四庭
                                        審判長法  官  黃雅芬
                                        　　　法  官  黎惠萍
                                        　　　法  官  吳定亞
右正本證明與原本無異。
如不服本判決，應於判決送達後十日內，向本院提出上訴狀。
　　                                          書記官  張漪蕙
中　　　華　　　民　　　國　　九十三　　年　　　八　　　月　　 十八 　　日
